【裁判字號】    91,訴,872
【裁判日期】    920306
【裁判案由】    石油管理法
【裁判全文】
高雄高等行政法院判決                              九十一年度訴字第八七二號
                              .
    原      告  甲○○
    被      告  屏東縣政府
    代  表  人  乙○○  縣長
    訴訟代理人  丙○○
右當事人間因石油管理法事件，原告不服經濟部中華民國九十一年八月一日經訴字第
０九一０六一一八０００號訴願決定，提起行政訴訟。本院判決如左：
    主  文
原告之訴駁回。
訴訟費用由原告負擔。
    事  實
甲、事實概要：
緣原告未經核准取得經營加油站許可執照，擅自在屏東縣里港鄉土庫村江南巷汯佑砂
石場旁違法經營加油站業務，於民國（下同）九十年十月三十日十五時三十分經屏東
縣警察局里港分局查獲原告當場為訴外人林聖上之七Ｒ─七六八號大貨車灌注柴油，
，並收取新台幣（下同）一千六百五十元之代價，現場扣得加儲油（氣）設施器具及
及供銷之一萬三千二百公升石油製品。被告遂以原告違反石油管理法第十七條第一項
前段、第二項規定，依同法第四十條第一項第二款及第二項規定，以九十一年三月十
八日屏府建工字第三八二六二號屏東縣政府違反「石油管理法」罰鍰沒入處分書，裁
處原告罰鍰一百萬元，並沒入供銷售之石油製品及加儲油（氣）設施器具，原告不服
，提起訴願，遭決定駁回，遂提起本件行政訴訟。
乙、兩造之聲明：
一、原告之聲明：訴願決定及原處分均撤銷。
二、被告之聲明：原告之訴駁回。
丙、兩造主張之理由：
一、原告主張之理由：
（一）被告以原告未經申請核准設立加油站，擅自於屏東縣里港鄉土庫村江南巷汯佑
      砂石場旁違法經營加油站業務，經屏東縣警察局里港分局查獲、認有違反石油
      管理法第十七條第一、二項之規定，依同法第四十條第一項第二款規定處罰新
      台幣一百萬元罰鍰。
（二）惟查原告固為賺取微薄利潤而從事柴油加油站，惟本案業經屏東地方法院檢察
      署（以下簡稱屏東地檢署）九十年度偵字第六八三二號不起訴處分確定，且原
      告祗對特定進出砂石車加油，並非地下油行，詎被告處罰原告一百萬元，非但
      有違一事不再理原則，且原告窮其一生亦無力繳納。
二、被告主張之理由：
（一）按「經營汽油、柴油或供車輛使用之液化石油氣之零售業務者，應設置加油站
      、加氣站或漁船加油站。」、「經營加油站、加氣站或漁船加油站業務者，應
      向直轄市、縣（市）主管機關申請核准設站；設站完成並經直轄市、縣（市）
      主管機關審查合格，報請中央主管機關核發加油站、加氣站或漁船加油站經營
      許可執照後，始得營業。」分別為石油管理法第十七條第一項前段及第二項所
      明定；另違反前開規定，經營汽、柴油或供車輛使用之液化石油氣零售業務，
      處新台幣一百萬元以上五百萬元以下罰鍰，且供銷售或自用之石油製品及所使
      用之加儲油（氣）設施器具，沒入之，復為同法第四十條第一項第二款及第二
      項所明定。本件被告以原告未經申准設立加油站，即擅自於屏東縣里港鄉土庫
      村江南巷汯佑砂石場旁違法經營加油站業務，違反石油管理法第十七條第一項
      及第二項規定，依同法第四十條第一項第二款及第二項規定處原告一百萬元罰
      鍰，並扣押供銷售之石油製品與所使用之加儲油設施器具，並無不合。至原告
      陳稱其僅係受僱於砂石場之殘障之士，並且只對特定進出之砂石車加油，並無
      對外供不特定人銷售之營利事實；另本件既經屏東地方法院檢察署不起訴處分
      確定，基於一事不再理之原則，自不能再對其處罰云云。經查原告未經申准設
      立加油站，即擅自於屏東縣里港鄉土庫村江南巷汯佑砂石場旁地方違法經營加
      油站業務，此業據原告於屏東縣警察局里港分局九十年十月三十日調查時陳述
      明確。顯見原告稱其僅僅對特定進出之砂石車加油，並無對外供不特定人銷售
      營利云云，顯係事後卸責之詞。又屏東地方法院檢察署九十年度偵字第六八三
      二號不起訴處分書，其所認定原告之違規事實係九十年十月初起，換言之，即
      石油管理法公布前，且因石油管理法公布前對於未經核准，且未發生公共危險
      之單純販售汽、柴油等違規行為係依能源管理法第二十條之一的刑罰予以制裁
      ，嗣石油管理法公布後將該類之違規行為改為行政罰，故屏東地方法院檢察署
      始以刑事訴訟法第二百五十二條第四款：「犯罪後之法律已廢止其刑罰者」為
      據而為不起訴處分。而所謂犯罪後之法律廢止其刑罰，係指舊法之刑罰已經廢
      止，在現行法令上復無科以刑罰之明文者，惟被告所認定原告之違規行為時點
      係在九十年十月三十日，而此已係九十年十月十一日石油管理法公布後之違規
      行為，依石油管理法第五十五條規定：「自本法施行之日起，能源管理法有關
      石油之規定，不再適用。」此違規行為適用該法第十七條第一項、第二項及第
      四十條第一項第二款及第二項之規定，原屬當然之理，原告稱有一事不再理之
      適用，顯有誤解，揆諸前揭之說明，自應直接適用石油管理法之規定，而無新
      舊法比較適用之問題。
    理  由
一、按「經營加油站、加氣站或漁船加油站業務者，應向直轄市、縣（市）主管機關
    申請核准設站；設站完成並經直轄市、縣（市）主管機關審查合格，報請中央主
    管機關核發加油站、加氣站或漁船加油站經營許可執照後，始得營業。」、「有
    下列各款情事之一者，處新台幣一百萬元以上五百萬元以下罰鍰：．．．二、違
    反第十七條第一項或第二項規定，經營汽、柴油或供車輛使用之液化石油氣零售
    業務。．．．。前項供銷售或自用之石油製品及所使用之加儲油（氣）設施器具
    ，沒入之。」分別為石油管理法第十七條第二項及第四十條第一項第二款、第二
    項所明定。
二、經查，本件原告未經核准取得經營加油站許可執照，在屏東縣里港鄉土庫村江南
    巷汯佑砂石場旁違法經營供車輛使用之柴油零售業務，於九十年十月三十日十五
    時三十分經屏東縣警察局里港分局查獲原告當場為訴外人林聖上之七Ｒ─七六八
    號大貨車灌注柴油，並收取新台幣一千六百五十元之代價，暨訴外人謝坤田駕駛
    併裝車甫進場擬待加油，並扣得加儲油（氣）設施器具及及供銷之柴油製品一萬
    三千二百公升。被告遂以原告違反石油管理法第十七條第一項前段第二項規定，
    依同法第四十條第一項第二款及第二項規定，以九十一年三月十八日屏府建工字
    第三八二六二號屏東縣政府違反「石油管理法」罰鍰沒入處分書，裁處原告罰鍰
    一百萬元，並沒入供銷售之石油製品及加儲油（氣）設施器具之事實，有屏東縣
    警察局里港分局刑事案件偵查卷所附訴外人林聖上、謝坤田及原告訊問筆錄、現
    場查獲物品登記、查緝照片等件為證，並有被告九十一年三月十八日屏府建工字
    第三八二六二號處分書附於原處分卷可稽，復經本院調取屏東地檢署九十年度偵
    字第六八三二號偵查卷宗核閱屬實，上情洵堪認定。原告既未經核准取得經營加
    油站許可執照，而為加油站業務，其違章事證已明，揆諸首揭規定，被告據以裁
    罰並沒入石油製品及所使用之加儲油（氣）設施器具，並無不合。
三、雖原告另以其祇對特定之砂石車販售柴油，並非地下油行，且本件業經屏東地檢
    署不起訴處分，則被告又為裁罰，有違一事不再理原則云云，資為爭執。惟查，
    原告業於屏東縣里港分局九十年十月三十日訊問時供承其向不詳姓名男子以每公
    升九元之價格購入柴油販售，而客戶並不固定，都是客戶自行找來的等語在卷，
    核與證人林聖上於警訊時證稱其不認識原告，係因原告販售價格較便宜故才向原
    告購買等語，暨證人謝坤田於警訊時證稱其是在一個多月前聽說汯佑砂石場有替
    人加柴油，才前來加油等語相符，足認原告確有對不特定人販售柴油而從事柴油
    零售業務，至為灼然，原告主張其僅為特定砂石車加油云云，洵無可取。再按石
    油管理法第一條明定：為促進石油業之健全發展，維護石油市場之產銷秩序，確
    保石油之穩定供應，增進民生福祉，並發展國民經濟兼顧環境保護，特制定本法
    ，並於九十年十月十一日發布生效；是關於石油管理事項均納入該法加以規範，
    能源管理法有關石油之規定，自石油管理法施行之日起不再適用。則經營加油站
    者，應向直轄市、縣（市）主管機關申請核准設站；設站完成並經直轄市、縣（
    市）主管機關審查合格，報請中央主管機關核發加氣站經營許可執照後，始得營
    業，原告並未經核准取得許可執照，此為其所自認，是其不得擅自經營加油站零
    售業務，委無疑義。至屏東地檢署九十年度偵字第六八三二號不起訴處分理由所
    認定原告違規事實係九十年十月初起，換言之，即石油管理法公布前，且因石油
    管理法公布前對於未經核准，且未發生公共危險之單純販售汽、柴油等違規行為
    ，係處以能源管理法第二十條之一規定之刑罰，嗣石油管理法公布後將該類之違
    規行為改為行政罰，故屏東地檢署遂依犯罪後之法律已廢止其刑罰者為據，而為
    不起訴處分，此觀屏東地檢署九十年偵字第六八三二號不起訴處分書自明。而所
    謂犯罪後之法律廢止其刑罰，係指舊法之刑罰已經廢止，在現行法令上復無科已
    刑罰之明文者，惟本件原告之違規行為既在九十年十月三十日，而此已係九十年
    十月十一日石油管理法公布後之違規行為，依石油管理法第五十五條規定：「自
    本法施行之日起，能源管理法有關石油之規定，不再適用。」故原告之違規行為
    自有該法第十七條第一項、第二項及第四十條第一項第二款及第二項之適用，原
    告稱本件有違一事不再理原則云云，顯有誤解。
四、綜上所述，原告主張既不足採，則被告以原告未經核准取得經營加油站許可執照
    ，擅自經營加油站從事柴油零售業務，依石油管理法第十七條第二項及第四十條
    第一項第二款、第二項規定，裁處罰鍰一百萬元並沒入供銷售之石油製品及加儲
    油（氣）設施器具，揆諸首揭規定，並無違誤，訴願決定予以維持，亦無不合。
    原告起訴求為撤銷，為無理由，應予駁回。
據上論結，本件原告之訴為無理由，爰依行政訴訟法第一百九十五條第一項後段、第
九十八條第三項前段，判決如主文。
中      華      民      國    九十二    年      三      月      六      日
                              高雄高等行政法院第一庭
                                          審判長法官    陳光秀
                                          法      官    楊惠欽
                                          法      官    簡慧娟
右為正本係照原本作成。
如不服本判決，應於判決送達後二十日內向本院提出上訴書狀，其未表明上訴理由者
，應於提起上訴後二十日內向本院提出上訴理由書（須按對造人數附繕本）；如於本
判決宣示或公告後送達前提起上訴者，應於判決送達後二十日內補提上訴理由書（須
附繕本）。未表明上訴理由者，逕以裁定駁回。
提起上訴應預繳送達用雙掛號郵票七份（每份三十四元）。
中      華      民      國    九十二    年      三      月      六      日
                                            法院書記官   楊曜嘉


司法院資訊處製作；財團法人民間司法改革基金會備份。
